【裁判字號】    99,訴,2063
【裁判日期】    991015
【裁判案由】    清償債務
【裁判全文】
臺灣板橋地方法院民事判決              99年度訴字第2063號
原      告  台灣金融資產服務股份有限公司
法定代理人  甲○○
訴訟代理人  林于椿律師
被      告  乙○○
上列當事人間請求清償債務事件，本院判決如下：
    主  文
原告之訴駁回。
訴訟費用由原告負擔。
    事實及理由
一、原告起訴主張：
  (一)緣債務人陳清繡與被告原係夫妻，2人於民國97年11月12日
    離婚，現存於被告名下之財產如附表所示，債務人陳清繡可
    對被告行使民法第1030條之1規定：「法定財產制關係消滅
    時夫或妻現存之婚後財產，扣除婚姻關係存續所負債務後，
    如有剩餘，其雙方剩餘財產之差額，應平均分配」之剩餘財
    產分配請求權。因債務人陳清繡積欠國泰世華銀行、華南銀
    行、荷蘭銀行、新光銀行、萬泰銀行、大眾銀行、永豐銀行
    信用卡債務及小額信貸債務，故債務人陳清繡依照清費者債
    務清理條例第3條規定聲請清算，經鈞院依同條例第16條第1
    項之規定，以98年度司執消債清字第38號裁定選任原告為清
    算程序之管理人，而債務人陳清繡積欠各債權人金額如下：
    國泰世華銀行：新臺幣（下同）436188元、華南銀行：1938
    76元、荷蘭銀行：93901元、新光銀行：354252元、萬泰銀
    行：195650元、大眾銀行：167220元、永豐銀行：216899元
    ，總計為0000000元。
  (二)債務人陳清繡與被告於97年11月間離婚，債務人陳清繡剩餘
    財產差額之分配請求權至今仍未對被告行使，依民法第1030
    條之1第4項規定即將罹於時效，債務人陳清繡為怠於行使權
    利，故原告依民法第242條規定代位債務人陳清繡行使民法
    第1030條之1第1項規定之剩餘財產分配請求權0000000元。
    又依消費者債務清理條例第27條之規定，原告係清算管理人
    ，依該此規定得對被告提起代位訴訟。另民法第1030條之1
    第1項規定之剩餘財產分配請求權，依消費者債務清理條例
    第98條第2項但書之規定，此請求權並非專屬債務人陳清繡
    一身之權利，原告可主張代位。爰依民法第242條、消費者
    債務清理條例第27條及民法第1030條之1第1項規定之法律關
    係請求。並聲明：被告應給付國泰世華銀行436188元、華
    南銀行193876元、荷蘭銀行93901元、新光銀行354252元、
    萬泰銀行195650元、大眾銀行167220元、永豐銀行216899元
    ，總計為0000000元，並由原告代位受領，及應自起訴狀繕
    本送達翌日起至清償日止，按年息5%計算之利息。原告願
    供擔保，請准宣告假執行。
二、本院得心證之理由：
  (一)按債務人因法院裁定開始清算程序，對於應屬清算財團之財
    產，喪失其管理及處分權。又法院裁定開始更生或清算程序
    後，得命司法事務官進行更生或清算程序，必要時，得選任
    律師、會計師或其他適當之自然人或法人一人為監督人或管
    理人。消費者債務清理條例第94條第1項、第16條第1項分別
    定有明文。另債務人之權利屬於清算財團者，管理人應為必
    要之保全行為。同條例第104條亦有明文。債務人之權利屬
    於清算財團者，管理人應採取各種行使權利或保全權利之行
    為，如行使撤銷權、中斷時效、假扣押、假處分、提起訴訟
    、承受訴訟或進行其他法律程序等，以確保應屬清算財團之
    財產。債務人經法院裁定開始清算程序後，對於應屬清算財
    團之財產，即喪失其管理及處分權，在清算程序中依法即剝
    奪債務人之財產處分權能，關於清算財團之訴訟即無訴訟實
    施權，其喪失之管理及處分權在法院選任清算管理人時，即
    由管理人行之。本件原告主張債務人陳清繡業經本院於98年
    6月23日裁定開始清算程序，同時本院司法事務官於清算程
    序中審酌案情及繁簡程度後，於99年3月2日裁定選任原告為
    清算程序管理人在案，債務人陳清繡於本院裁定開始清算程
    序後，對於應屬清算財團之財產，即喪失管理及處分權，原
    告既為債務人之清算程序管理人，依法即得以債務人陳清繡
    之清算程序管理人名義行使債務人之權利，包括行使債務人
    依民法第1030條之1第1項對於被告之剩餘財產分配請求權，
    原告請求依民法第242條之規定代位債務人提起本件訴訟，
    揆諸上開說明，洵非有據。
  (二)次按債權人於法院裁定開始更生或清算程序前，就應屬債務
    人之財產，提起代位訴訟、撤銷訴訟或其他保全權利之訴訟
    ，於更生或清算程序開始時尚未終結者，訴訟程序在監督人
    或管理人承受訴訟或更生或清算程序終止或終結以前當然停
    止。消費者債務清理條例第27條定有明文。依其立法目的在
    於：債權人於法院裁定開始更生或清算程序前，對於第三人
    就應屬債務人之財產提起代位、撤銷或其他保全權利之訴訟
    ，於更生或清算程序開始時，因債權人對於應屬債務人之財
    產，非依更生或清算程序，不得行使其權利，為維護債務人
    之財產及保障全體債權人之利益，宜由監督人或管理人承受
    訴訟，且債務人如非訴訟當事人，尚不得依民事訴訟法第
    174 條規定停止訴訟，爰設本條（詳見消費者債務清理條例
    條文逐條說明）。此條規定，係對於債權人於法院裁定清算
    程序前，就應屬債務人之財產，提起相關保全權利之訴訟，
    於清算程序開始時尚未終結者，因債務人已被法院裁定開始
    清算程序，應由債務人之清算管理人承受訴訟，以保障債務
    人及全體債權人之權益而設。至於債務人經法院裁定開始清
    算程序後，管理人原告自得依同條例第104條之規定，以債
    務人之清算管理人名義為必要之保全行為，自不待言。本件
    並非該條例第27條所規定於債務人開始清算程序前債權人提
    起相關保全訴訟，而於清算程序開始時尚未終結之情形，原
    告爰引此規定提起本件訴訟，已有未合，且原告主張依上開
    條文規定，得對被告提起代位訴訟云云，似有誤認為債務人
    之清算程序管理人得承受債權人此代位訴訟地位，惟此規定
    係指清算管理人承受債務人之訴訟前當然停止，原起訴債權
    人並非被裁定開始清算程序，何由債務人之清算管理人承受
    該訴訟中債權人之訴訟地位？故原告爰引消費者債務清理條
    例第27條規定主張有對被告提起代位訴訟云云，洵非有據。
  (三)原告本件訴之聲明請求：被告應給付國泰世華銀行436188元
    、華南銀行193876元、荷蘭銀行93901元、新光銀行354252
    元、萬泰銀行195650元、大眾銀行167220元、永豐銀行2168
    99元，總計為0000000元，並由原告代位受領，及應自起訴
    狀繕本送達翌日起至清償日止，按年息5%計算之利息等情，
    係依民法第242條、消費者債務清理條例第27條及民法第103
    0條之1第1項規定之法律關係請求，於法未合，已如前述，
    縱以原告主張依民法第242條之規定請求，以原告上開聲明
    所述，乃認被告對於國泰世華銀行等債權人有債權債務關係
    存在，而請求被告應對渠等銀行債權人為給付，惟被告對於
    國泰世華銀行等金融機關並無債權債務關係，原告如何得請
    求被告向國泰世華銀行等金融機關為給付行為，再由原告代
    位受領？
三、綜上所述，原告依民法第242條、消費者債務清理條例第27
    條及民法第1030條之1第1項規定之法律關係請求：被告應給
    付國泰世華銀行436188元、華南銀行193876元、荷蘭銀行93
    901元、新光銀行354252元、萬泰銀行195650元、大眾銀行
    167220元、永豐銀行216899元，總計為0000000元，並由原
    告代位受領，及自起訴狀繕本送達翌日起至清償日止，按年
    息5%計算之利息，顯無理由，爰不經言詞辯論，逕予駁回。
四、據上論結，本件原告之訴顯無理由，依民事訴訟法第249 條
    第2項、第78條，判決如主文。
中    華    民    國    99    年    10    月    15    日
                  民事第三庭    法  官  張紫能
以上正本係照原本作成
如對本判決上訴，須於判決送達後20日內向本院提出上訴狀
中    華    民    國    99    年    10    月    15    日
                                書記官  蔡佳容
┌────────────────────────────────────────────────────────────┐
│附表：                                                                                                                  │            │
├─┬─────────────────────────┬─┬──────┬───────┬───────────────┤
│編│      土          地          坐          落      │地│面        積│權          利│                              │
│  ├───┬────┬───┬───┬────────┤  ├──────┤              │      備              考      │
│號│縣  市│鄉鎮市區○  段  ○○  段│  地        號  │目│  平方公尺  │範          圍│                              │
├─┼───┼────┼───┼───┼────────┼─┼──────┼───────┼───────────────┤
│１│臺北縣│中和市  │復興  │      │708             │建│339.22      │12分之1       │                              │
├─┼───┼────┼───┼───┼────────┼─┼──────┼───────┼───────────────┤
│２│臺北縣│中和市  │南勢  │      │462             │建│5017.64     │10000分之100  │                              │
└─┴───┴────┴───┴───┴────────┴─┴──────┴───────┴───────────────┘
┌─┬───┬───────┬───────┬───────┬─────────────────┬───┬────────┐
│編│      │              │              │建 築 式 樣 主│      建物面積（平方公尺）        │      │                │
│  │      │              │              │              ├───────────┬─────┤權  利│                │
│  │建  號│基  地  坐  落│建  物  門  牌│要 建 築 材 料│ 樓    層    面    積 │附屬建物主│      │  備        考  │
│  │      │              │              │              │                      │要建築材料│範  圍│                │
│號│      │              │              │及 房 屋 層 數│ 合                計 │及用途    │      │                │
├─┼───┼───────┼───────┼───────┼───────────┼─────┼───┼────────┤
│１│689   │臺北縣中和市復│臺北縣中和市復│鋼筋混凝土造4 │一層：76.06           │          │全部  │                │
│  │      │興段708地號   │興路280巷33弄7│層樓          │平台：18.58           │          │      │                │
│  │      │              │號            │              │合計：94.64           │          │      │                │
├─┼───┼───────┼───────┼───────┼───────────┼─────┼───┼────────┤
│２│901   │臺北縣中和市南│臺北縣中和市南│鋼筋混凝土造5 │三層：127.47          │陽台：20.9│全部  │含共有部分904建 │
│  │      │勢段462地號   │山路236巷63弄 │層樓          │合計：127.47          │2         │      │號              │
│  │      │              │32號3樓       │              │                      │          │      │                │
├─┼───┼───────┼───────┼───────┼───────────┼─────┼───┼────────┤
│３│903   │臺北縣中和市南│臺北縣中和市南│鋼筋混凝土造5 │防空避難室：2410.91   │          │10000 │                │
│  │      │勢段462地號   │山路236巷63弄 │層樓          │停車場：489.38        │          │分之11│                │
│  │      │              │1號地下室     │              │合計：2900.29         │          │7     │                │
└─┴───┴───────┴───────┴───────┴───────────┴─────┴───┴────────┘

司法院資訊處製作；財團法人民間司法改革基金會備份。
